臺灣板橋地方法院民事判決　　　　　　　99年度訴字第2658號
原　　　告　合作金庫商業銀行股份有限公司
法定代理人　劉燈城
訴訟代理人　高奕驤律師
複代理人　　劉佳香律師
訴訟代理人　周仕傑律師
被　　　告　簡樑吉
訴訟代理人　吳錫欽律師
上列當事人間請求拆屋還地事件，經本院於民國100年4月28日言
詞辯論終結，判決如下：
    主  文
被告應將坐落新北市○○區○○段四三六地號土地上如附圖所示
Ｂ部分磚造房屋面積八七平方公尺，及如附圖所示Ａ部分圍牆拆
除，並將如附圖所示Ａ、Ｂ部分土地返還予原告及共有人全體。
被告應給付原告新臺幣貳拾捌萬肆仟玖佰貳拾壹元，及自民國九
十九年十月二日起至清償日止，按週年利率百分之五計算之利息
。
被告應自民國九十九年九月一日起至返還上開土地之日，按月給
付原告新臺幣捌仟玖佰肆拾參元。
原告其餘之訴駁回。
訴訟費用由被告負擔五分之四，餘由原告負擔。
本判決第一項於原告以新臺幣貳佰柒拾貳萬元為被告供擔保後，
得假執行；但被告如以新臺幣捌佰壹拾參萬零捌佰柒拾陸元為原
告預供擔保後，得免為假執行。
本判決第二、三項得假執行；但被告如以新臺幣貳拾捌萬肆仟玖
佰貳拾壹元為原告預供擔保後，得免為假執行。
原告其餘假執行之聲請駁回。
    事實及理由
壹、程序方面：
  一、按訴狀送達後，原告不得將原訴變更或追加他訴。但有下
      列各款情形之一者，不在此限：(二)請求之基礎事實同一者
      。(三)擴張或減縮應受判決事項之聲明者之情形者。(七)不甚
      礙被告之防禦及訴訟之終結。民事訴訟法第255條第1項第
      2款、第3款及第7款定有明文。本件原告起訴時原聲明請
      求：(一)被告應將坐落新北市○○區○○段436地號土地（
      以下簡稱系爭土地）上如附圖所示磚造房屋面積約51.45
      平方公尺（以實際測量為準）拆除，並將土地返還予原告
      及共有人全體。(二)被告應給付原告新臺幣（下同）212452
      元，及自起訴狀繕本送達翌日起至清償日止，按週年利率
      5%計算之利息。(三)被告應自民國99年9月1日起至返還上開
      土地之日止，按月給付66 68元。嗣於訴訟繫屬中，依照
      新北市板橋地政事務所測量結果繪製之複丈成果圖所載被
      告所有建物坐落系爭土地位置及面積，聲明擴張如下述，
      核其所為訴之變更，合於前揭法條規定，應予准許，合先
      敘明。
  二、被告經合法通知，未於最後言詞辯論期日到場，核無民事
      訴訟法第386條列各款情形，爰依原告聲請，由其一造辯
      論而為判決。
貳、實體方面：
  一、原告主張：
    (一)系爭土地為原告與訴外人簡北等人所共有，原告應有部分
      合計為214500分之175740，被告未經原告及其他全體共有
      人之同意，在系爭土地上興建門牌號碼新北市○○區○○
      路1段221巷37號未辦保存登記建物（以下簡稱系爭建物）
      ，經新北市板橋地政事務所測量之結果，係占用原告及其
      他共有人所有系爭土地87平方公尺，占用之面積與位置如
      附圖Ｂ部分所示；另系爭建物前方空地28平方公尺如附圖
      Ａ部分所示，亦遭被告所有之圍牆圍住，被告無正當之占
      用權源占有系爭土地，自屬無權占有，原告爰依民法第76
      7條及第821條之規定，請求被告拆除如附圖Ｂ所示磚造房
      屋及附圖Ａ所示圍牆，並將占用系爭土地部分返還予原告
      及全體共有人。
    (二)按被告所有系爭建物及其前方空地占用原告等所有之土地
      而受利益，並使原告等受損害，而被告並無使用系爭土地
      之正當權源，原告自得依民法第179條之規定，請求其返
      還相當租金之利益。而原告應有部分合計為214500分之17
      5740，被告占用面積總計115平方公尺（含附圖所示Ａ、
      Ｂ部分），依據原告歷次取得應有部分之日期與比例，則
      被告共享有不當得利為474868元（如附表所示）。而被告
      於99年9月1日起仍繼續占用原告等之土地，自應按月給付
      相當租金之損害賠償予原告，而被告占用土地面積之申報
      總價年息10%為71544元（18983.2×115×175740/214500
      ×10%＝178859），則被告自應按月給付原告14905元（17
      8859÷12＝14905）。
    (三)對於被告抗辯之陳述：對於被告所提出台灣台北地方法院
      47年度調字第623號民事調解筆錄影本乙件為證，形式上
      之真正並不否認，惟對該調解筆錄實質上之內容存疑，因
      從未有簡漢生公祭祀公業之存在，該公業亦非登記為系爭
      土地之所有權人或共有人，自無權同意被告或第三人於系
      爭土地上興建房屋，被告並未舉證證明獲得系爭土地之所
      有權人全體同意而興建房屋之事實。
    (四)訴之聲明：
     被告應將坐落系爭土地上如附圖所示Ｂ部分磚造房屋面
       積87平方公尺，及如附圖所示Ａ部分圍牆拆除，並將如
       附圖所示Ａ、Ｂ部分土地返還予原告及共有人全體。
     被告應給付原告474868元，及自起訴狀繕本送達翌日起
       至清償日止，按週年利率5%計算之利息。
     被告應自99年9月1日起至返還上開土地之日，按月給付
       原告14905元。
  二、被告雖未於最後言詞辯論期日到庭，惟據先前所提書狀及
      陳述則以下列陳詞置辯：
    (一)系爭土地係「簡漢生祭祀公業」所有，自日據時代以來即
      由「簡漢生祭祀公業」派下選出管理人組織管理委員會，
      而為管理使用收益。被告係「簡漢生公祭祀公業」之派下
      員，被告所有系爭門牌號碼新北市○○區○○路1段221巷
      37號建物亦經「簡漢生公祭祀公業」管理委員會同意所興
      建，並非無權占有甚明。
    (二)原告係於94年始向系爭土地登記名義人購得系爭土地，惟
      系爭土地係被告之先祖「簡漢生公」於清朝時期渡海來台
      定居新北市板橋區之祖業，後代子孫綿延聚居，可由板橋
      區公所編定系爭土地附近之路名及里名，仍名之為「漢生
      路」、「漢生里」可稽。又系爭土地於日據時期明治43年
      間地籍總登記時，始借用簡平聘、簡石根、簡水、簡川流
      、簡北、簡清山、簡榮杉、簡榮華、簡水龍、簡松柏、簡
      同麟、簡阿燦、簡土樹、簡宇西及簡長慶等15人（以下簡
      稱簡平聘等15人）之名義登記為系爭土地之所有權人，惟
      系爭土地並非簡平聘等15人所有，故「簡漢生公祭祀公業
      」管理人簡文獻等7人於47年間，為辦理「簡漢生公祭祀
      公業」土地之清理及管理人登記，以簡再生等15人為相對
      人，向臺灣臺北地方法院聲請調解，簡再生等15人均一致
      同意將屬於簡漢生公祭祀公業派下員全體公同共有之系爭
      土地移轉登記予簡文獻等7人，並作成調解筆錄在案，足
      證系爭土地為簡漢生公祭祀公業派下員全體公同共有及簡
      漢生公祭祀公業存在之事實，此有臺灣臺北地方法院47年
      度調字第623號調解筆錄影本為憑。惟系爭調解成立後，
      雖因所有權移轉登記費用過鉅，以致未能即時辦理所有權
      移轉登記，嗣原管理人簡文獻等7人及祀產之登記名義人
      均先後辭世，簡平聘等15人之繼承人（即土地出賣人）於
      94、95年間辦妥繼承登記後並將其出售予原告。惟事實上
      處分權人僅係系爭土地之登記名義人，系爭土地實係祭祀
      公業全體派下員公同共有，被告亦係派下員之一，系爭建
      物亦係經祭祀公業管理人同意所興建，自非無權占有。系
      爭建物係於47年前即已建立，苟非簡平聘等15人並非真正
      之土地所有權人，斷無容許系爭建物建立及續存之理？又
      若非簡平聘等15人僅係登記名義人，系爭建物歷數十年豈
      會無爭議？故系爭土地雖因部分登記名義人出賣予原告，
      惟系爭建物係真正所有權人同意合法建立，並於買賣時已
      存在之事實，為原告所深知，原告主張系爭建物為無權占
      有云云，顯無理由。
    (三)退萬步言，縱認告係無權占有，惟原告主張系爭土地之不
      當得利及租金損失應依申報地價總價10%計算，亦顯屬過
      高。按建築房屋之基地租金，依土地法第105條準用同法
      第97條規定，以不超過該土地申報總價年10%為限；又基
      地租金之數額，除以基地申報地價為基礎外，尚須斟酌基
      地之位置、工商業繁榮之程度、承租人利用基地之經濟價
      值及所受利益等項，以為決定，並非必達申報總地價年10
      %最高額，此有最高法院68年度台上字第3071號判例足參
      。經查，系爭土地位於巷子內，附近均是平房住宅區，巷
      弄狹小，距離板橋區○○路商區店家尚有數百餘公尺之距
      離，且系爭建物作為居住使用，並非供營利之用，故斟酌
      基地之位置、工商業繁榮之程度、承租人利用基地之經濟
      價值及所受利益等項，應認被告因使用系爭土地所受相當
      租金之利益應以占用土地之申報地價年息2%計算為相當。
    (四)答辯聲明：
      原告之訴及假執行之聲請均駁回。
      如受不利之判決願供擔保請准宣告免為假執行。
  三、本院得心證之理由：
    (一)本件原告主張其為系爭土地之共有人之一，應有部分合計
      214500分之175740（歷次取得應有部分所有權如下：96年
      3月27日分別取得60分之6、60分之4、3300分之541、60分
      之13、96年6月4日取得60分之6、98年6月18日取得660分
      之1、98年12月7日取得65分之10及99年4月19日取得60分
      之1）。系爭土地上有被告所有系爭建物，而系爭建物占
      用原告所有系爭土地如附圖Ｂ所示部分，面積87平方公尺
      ，並在如附圖Ａ所示部分設置圍牆圈圍系爭建物前方空地
      ，面積28平方公尺而占有使用之事實，為兩造所是認，並
      有原告提出系爭土地登記簿謄本為證，並經本院於100年2
      月18日現場履勘屬實，有勘驗筆錄在卷可稽（見本院卷第
      62頁至第65頁），本院另囑託新北市板橋地政事務所派員
      現場測量，製有土地複丈成果圖如附圖所示可參，原告上
      開主張堪信為真。
    (二)按所有人對於無權占有或侵奪其所有物者，得請求返還之
      。各共有人對於第三人，得就共有物之全部本於所有權之
      請求。但回復共有物之請求，僅得為共有人全體之利益為
      之。民法第767條前段及第821條分別定有明文。以無權占
      有為原因，請求返還所有物之訴，被告對於原告就其物有
      所有權存在之事實無爭執，而僅以非無權占有為抗辯者，
      原告於被告無權占有之事實，無舉證責任。被告應就其取
      得占有，係有正當權源之事實證明之。如不能證明，則應
      認原告之請求為有理由。（最高法院72年度台上字第1552
      號裁判意旨參照）。查本件原告所有系爭土地上有被告所
      有占用如附圖Ａ、Ｂ所示範圍之系爭建物（含以圍牆圍住
      之前方空地）坐落其上，原告依民法第767條、第821條規
      定所有物返還請求權之法律關係請求被告拆除系爭房屋及
      圍牆後，返還占用土地予原告及其他共有，揆諸上開說明
      ，被告即應就其所有建物占有系爭土地，係有正當權源之
      事實負舉證責任。本件兩造爭執要點在於被告所有系爭建
      物如附圖Ａ、Ｂ所示占用原告所有系爭土地是否有正當法
      律權源？原告請求被告予以拆除，有無理由？本院分別斟
      酌認定如下：
    (三)按因繼承、強制執行、徵收、法院之判決或其他非因法律
      行為，於登記前已取得不動產物權者，應經登記，始得處
      分其物權。民法第759條定有明文。又民法第759條所謂因
      法院之判決，於登記前已取得不動產物權者，係指以該判
      決之宣告足生物權法上取得某不動產效果之力，恆有拘束
      第三人之必要，而對於當事人以外之一切第三人亦有效力
      者而言，惟形成判決始足當之，不包含其他判決在內。關
      於命被上訴人陳某辦理所有權移轉登記之確定判決，性質
      上既非形成判決，尚須上訴人根據該確定判決辦畢所有權
      移轉登記後，始能取得所有權，自難謂上訴人於該所有權
      移轉登記事件判決確定時，即取得系爭土地之所有權。嗣
      後上訴人既迄未辦畢所有權移轉登記，則其尚未取得系爭
      土地之所有權，殊無疑義，是上訴人本於所有權請求排除
      被上訴人楊某等之強制執行，即難認為有理由。（最高法
      院65年台上字第1797號判例意旨參照）另依民事訴訟法成
      立之調解，依民事訴訟法第416條第1項、第380條第1項規
      定雖與確定判決有同一之效力。惟判決為法院對於訴訟事
      件所為之公法的意思表示，調解則為當事人就訴訟上之爭
      執互相讓步而成立之合意，其本質並非相同。故形成判決
      所生之形成力，無由當事人以調解之方式代之，亦即就不
      動產物權變動事項所為調解，尚無與形成判決同一之形成
      力，仍須當事人持調解筆錄辦理登記後，始生物權變動之
      效力。（最高法院58年度台上字第1502號判例意旨亦採此
      見解參照）本件被告抗辯原告所有土地原係簡漢生公祭祀
      公業所有而借用訴外人簡平聘等15人登記為所有權人之事
      實，已據被告提出原告對其形式上並不爭執之台灣台北地
      方法院47年度調字第623號民事調解筆錄影本為證，雖依
      該調解筆錄之內容觀之，當時確有「簡漢生公祭祀公業管
      理委員會」之存在甚明，惟依調解內容所載相對人簡再生
      等15人願將系爭土地移轉登記為簡漢生公祭祀公業管理委
      員會所有，並無任何有關系爭土地乃簡漢生公祭祀公業為
      實際所有權人而借名登記為相對人簡再生等15人所有內容
      之記載，且簡平聘等15人亦與調解筆錄上相對人簡再生等
      15 人並非相同，當事人是否同一，亦未據被告舉證以實
      其說；另被告所辯系爭土地附近之路名及里名，由公所編
      定為「漢生路」及「漢生里」云云，亦無法證明系爭土地
      確為簡漢生公祭祀公業所有，故依被告所提上開民事調解
      筆錄及公所編定路名、里名等，尚難據為證明系爭土地實
      際所有權人為簡漢生公祭祀公業所有，並借名登記為簡平
      聘等15人名下之事實，自應為不利於被告之認定。又依上
      開民事調解筆錄所載，縱使當時系爭土地之所有權人即相
      對人簡再生等15人願將系爭土地之所有權移轉登記為簡漢
      生公祭祀公業管理委員會所有，惟被告亦未舉證證明簡漢
      生祭祀公業管理委員會確已依該調解筆錄之內容辦妥系爭
      土地所有權之移轉登記之事實，揆諸上開說明，該調解筆
      錄就系爭土地所有權移轉移轉登記，尚無與形成判決同一
      之形成力，尚須當事人持調解筆錄辦理登記後，始生所有
      權變動之效力，系爭土地在依調解筆錄內容辦理所有權移
      轉登記之前，簡漢生公祭祀公業即未取得系爭土地所有權
      甚明，被告抗辯伊係派下員且經祭祀公業管理人同意興建
      云云，無堪憑採。
    (四)查所有人對於無權占有或侵奪其所有物者，得請求返還之
      。對於妨害其所有權者，得請求除去之。有妨害其所有權
      之虞者，得請求防止之。又各共有人對於第三人，得就共
      有物之全部為本於所有權之請求。但回復共有物之請求，
      僅得為共有人全體之利益為之。民法第767條、第821條分
      別定有明文。經查，被告所有系爭建物既無權占用原告所
      有系爭土地如附圖Ｂ部分所示磚造建物（面積87平方公尺
      ），及如附圖Ａ部分所示系爭建物前方以圍牆圈圍使用之
      空地（面積28平方公尺），已如前述，揆諸上開規定，原
      告請求：被告應將坐落系爭土地上如附圖所示Ｂ部分磚造
      房屋面積87平方公尺，及如附圖所示Ａ部分圍牆拆除，並
      將如附圖所示Ａ、Ｂ部分土地返還予原告及共有人全體，
      於法有據，應予准許。
    (五)按「無法律上之原因而受利益，致他人受損害者，應返還
      其利益。」民法第179條前段定有明文；又依不當得利之
      法則請求返還不當得利，以無法律上之原因而受利益，致
      他人受有損害為其要件，故其得請求返還之範圍，應以對
      方所受之利益為度，非以請求人所受損害若干為準，無權
      佔有他人土地，可能獲得相當於租金之利益為社會通常之
      觀念，是被上訴人抗辯其佔有系爭土地所得之利益，僅相
      當於法定最高限額租金之數額，尚屬可採。最高法院61年
      台上字第1695號判例可參。另民法第821條規定，各共有
      人固得為共有人全體之利益，就共有物之全部，為回復共
      有物之請求。惟請求返還不當得利，並無該條規定之適用
      ，請求返還不當得利，而其給付可分者，各共有人僅得按
      其應有部分，請求返還。本件原告主張被告係無權占有使
      用渠等所有系爭土地，即無法律上之原因而受有使用系爭
      土地之利益，因而請求被告給付其因占有使用系爭土地之
      所得之利益乙節，即屬可採。爰就原告之請求分別審酌如
      下：
    本件被告所有系爭建物無權占有原告所有系爭土地如附圖
      Ａ、Ｂ所示部分，面積分別為28平方公尺及87平方公尺，
      依社會通常之觀念，可獲得免於支付租金之利益，致原告
      受有損害，原告自得依民法第179條規定，請求返還其占
      用系爭土地相當於租金之不當得利。至該金額究以若干為
      適當，依土地法第105條準用同法第97條、土地法施行法
      第25條之規定，固應參酌基地之位置、工商繁榮之程度、
      占用人利用基地之經濟價值及所受利益等項，在申報地價
      年息10%限度內決定之，是原告依此規定請求係屬可採。
      惟原告主張以系爭土地申報地價年息10%計算，本院斟酌
      系爭土地位於新北市板橋區○○○路39巷、光正街與國光
      路巷弄之間，被告所有系爭建物西側沿文化路221巷巷道
      可通光正街，於光正街出口處有一「接源堂」之廟宇及3
      層樓公館社區活動中心，東側沿文化路221巷巷道，可通
      往漢生西路39巷及板橋區○○路，並經由漢生西路39巷及
      光正街，可與國光路相通，系爭建物四周均為1層磚造建
      物，四鄰並無商店，純粹為住宅區，商店位置集中於國光
      路及文化路上，且被告所有系爭建物為1層磚造鐵皮之建
      物，目前供被告及家人自住使用等情，業經本院於履勘現
      場時查明屬實，並製有勘驗筆錄及現場照片在卷可參（見
      本院卷第62至65頁，及第69頁至第72頁），故本院認原告
      主張被告所應給付原告相當於不當得利之租金，應以系爭
      土地申報總價額年息6%計算，方為合理。又系爭土地自96
      年1月起之申報地價為每平方公尺17399.2元，自99年1月
      起之申報地價為每平方公尺18983.2元，亦有原告提出之
      土地登記簿謄本在卷可憑，洵屬有據。
    被告所有系爭建物分別占用系爭土地，均詳如附圖所示即
      占用Ａ部分（面積28平方公尺）、Ｂ部分（面積87平方公
      尺），原告分別以歷次取得系爭土地應有部分之情形：96
      年3月27日分別取得60分之6、60分之4、3300分之541、60
      分之13，96年6月4日取得60分之6，98年6月18日取得660
      分之1，98年12月7日取得65分之10及99年4月19日取得60
      分之1，以被告占用系爭土地總面積115平方公尺，及申報
      地價總額年息6%計算，請求自96年3月27日起至99年8月31
      日止之不當得利如附表所示，共計284921元（元以下四捨
      五入）。又被告自99年9月1日起仍繼續占用原告所有系爭
      土地（應有部分總計為214500分之175740），亦應按月給
      付相當於租金之不當利益予原告，而被告占用系爭土地面
      積115平方公尺之申報地價總額年息6%為107315元（18983
      .2×115×175740/214500×0.06＝107315，元以下四捨五
      入計算），原告得請求被告應按月給付8943元（107315÷
      12＝8943，元以下四捨五入計算），原告此範圍內之請求
      洵屬正當，應予准許。
  四、綜上所述，原告爰依民法第767條、第821條及第179條規
      定之法律關係請求：被告應將坐落系爭土地上如附圖所
      示Ｂ部分磚造房屋面積87平方公尺，及如附圖所示Ａ部分
      圍牆拆除，並將如附圖所示Ａ、Ｂ部分土地返還予原告及
      共有人全體。被告應給付原告284921元，及自起訴狀繕
      本送達翌日即99年10月2日起至清償日止，按週年利率5%
      計算之利息。被告應自99年9月1日起至返還上開土地之
      日，按月給付原告8943元，為有理由，應予准許；原告逾
      此範圍之請求，為無理由，應予駁回。
  五、假執行之宣告：就本判決第二、三項部分，因所命被告給
      付之金額未逾50 萬元，爰依民事訴訟法第389條第1項第5
      款規定，依職權宣告假執行，而毋庸命原告供擔保。兩造
      均陳明願供擔保，聲請宣告假執行及免為假執行，經核原
      告勝訴部分，於法並無不合，爰分別酌定相當之擔保金額
      宣告之。至原告敗訴部分，其假執行之聲請，因訴之駁回
      而失所附麗，應併予駁回之。
  六、本件事證已臻明確，兩造其餘主張及攻擊防禦方法與證據
      ，經本院斟酌後，與本件判決結果已不生影響，故不一一
      論列，附此敘明。
  七、訴訟費用負擔之依據：民事訴訟法第79條。
中    華    民    國    100    年    4    月    29    日
                  民事第三庭    法  官  張紫能
以上正本係照原本作成
如對本判決上訴，須於判決送達後20日內向本院提出上訴狀
中    華    民    國    100    年    4    月    29    日
                                書記官  蔡佳容